臺北高等行政法院判決
　　　　　　　　　　　　　　　　　　 95年度訴字第04209號
　　　　　　　　　　　　　　　.
原　　　告　昶邑工程有限公司
代　表　人　甲○○
被　　　告　財政部臺灣省北區國稅局
代　表　人　凌忠嫄（局長）
訴訟代理人　乙○○
　　　　　　丁○○
　　　　　　丙○○
上列當事人間因營利事業所得稅事件，原告不服財政部中華民國
95年10月17日台財訴字第09500426650號訴願決定（案號：第000
00000號），提起行政訴訟。本院判決如下：
　　主　文
原告之訴駁回。
訴訟費用由原告負擔。
　　事  實
一、事實概要：
    原告滯欠民國（下同）82年度營利事業所得稅、營業稅及罰
    鍰合計新臺幣（下同）2,715,084 元。原告以其已依法辦理
    清算完結，並經臺灣板橋地方法院95年3 月23日板院輔民勇
    95年度司字第82號函准予清算完結備查，法人人格已消滅為
    由，於95年6 月13日向被告申請註銷欠稅，經被告所屬三重
    稽徵所以95年7 月10日北區國稅三重四字第0950014854號函
    （下稱原處分）復略以「清算過程與所得稅法及公司法規定
    不符，法人人格仍視為存續」等語，否准註銷欠稅。原告不
    服，提起訴願遭決定駁回後，遂提起本件行政訴訟。
二、兩造聲明：（原告未於言詞辯論期日到場，茲據其書狀所載
    ，記載其聲明及陳述）
    (一)原告聲明：
    1.訴願決定及原處分均撤銷。
    2.被告應予註銷原告之欠稅。
    3.訴訟費用由被告負擔。
　(二)被告聲明：
    1.駁回原告之訴。
    2.訴訟費用由原告負擔。
三、兩造之爭點：
　(一)原告主張：
    1.公司如經依法清算完結後，經向法院聲報並辦理清算終結
      登記，法人人格已消滅，其未獲分配之欠稅得予註銷，財
      政部79年10月27日台財稅字第790321383 號及80年2 月21
      日台財稅字第801241743 號函均釋示在案。本件原告業經
      依法辦理清算完結，聲請宣告破產亦經駁回。是以依前開
      函釋，原告未獲分配之欠稅依法應得予註銷。
    2.公司之清算，依公司法第83、87、93、325 、328 、331
      、335 、336 、338 、339 、352 、354 、355 等條文規
      定，係授權由所在地之普通法院審核，如清算人不依公司
      法之有關規定處理，法院亦不可能為清算完結之核備，故
      公司既經法院為清算完結之核備，自應有其合法性及效力
      存在，不容任何人任意予以否定，不然公司清算將永無終
      止之日。故清算是否合法，該公司所在地之法院始有權限
      加以論斷，公司如經法院依法核准予清算完結備查，除有
      不合法之情事經原法院或其上級法院依法撤銷外，該已核
      准之清算完結自應有其合法性，任何人或任何機關均無權
      否定其效力。本件財政部及被告所屬三重稽徵所並非公司
      法授權之主管機關，其對於原告清算之事務，依法應無審
      究合法或是非之權限，更不得越權推翻臺灣板橋地方法院
      核准清算完結之合法性，原處分及原決定似與公司法之有
      關規定有所違背。
    3.又公司經依法解散清算終結報請法院備查後，如認其清算
      程序於法不合，應由稽徵機關洽請法院依非訟事件法第23
      條第1項規定撤銷對該公司清算完結准予備查之裁定，令
      其重為清算，在重行清算完結前，其法人人格始未消滅。
      如未依前開說明洽請法院撤銷其清算完結准予備查之裁定
      ，其清算程序既已終結，不能再對法人人格已告消滅之公
      司課徵稅款及罰鍰，財政部67年1 月25日台財稅字第3052
      5 號函釋有案。是以本件原告既經臺灣板橋地方法院以95
      年3 月23日板院輔民勇95年度司字第82號函准清算完結核
      備在案，則法人人格已歸於消滅，被告既未依法洽請法院
      撤銷本件清算完結准予備查，自不得任意指摘清算不合法
      ，擅加課徵原告之稅捐，故原告請求依法註銷欠稅，於法
      應無不合。
  (二)被告主張：
    1.原告經經濟部以92年1 月7 日經授中字第09231525460 號
      函核准解散登記在案，惟原告未於規定期限內申報當期決
      算及清算，遲至94年10月3 日始辦理決算申報及95年2 月
      23日辦理清算申報，核與所得稅法第75條第1 項、第2 項
      規定不符。
    2.原告清算申報書清算前資產負債表，帳列應付稅捐221,75
      5 元，惟調取原告欠稅總歸戶資料，欠繳82年度營利事業
      所得稅共計130,929 元及罰鍰203,581 元、90年度營利事
      業所得稅1,972,275 元暨營業稅計312,499 元及罰鍰95,8
      00元，欠稅總額2,715,084 元。原告於清算申報時明知尚
      有違章漏稅情事，為逃避納稅義務漏報違章漏稅，造具表
      冊時故為虛偽之記載，依前揭函釋規定清算人之責任並未
      解除不生清算完結之效果，其法人人格仍視為存續。
    3.依司法院秘書長（84）秘台廳民三字第04686 號函釋，公
      司若未完成合法清算，縱經法院為准予清算完結之備查，
      仍不生清算完結之效果，其法人人格仍未消滅，欠稅仍不
      得註銷。原告未依所得稅法第75條第1 項、第2 項規定辦
      理決清算申報，又清算申報時明知尚有違章漏稅情事，為
      逃避納稅義務漏報違章漏稅，造具表冊時故為虛偽之記載
      ，實難認定原告已合法清算完結，其法人人格仍未消滅，
      欠稅仍不得註銷，原處分並無違誤，原告所訴係誤解法令
      ，洵無足採。
　 理  由
一、本件原告經合法通知，無正當理由未於言詞辯論期日到場，
    核無民事訴訟法第386 條各款所列情形，爰依行政訴訟法第
    218 條準用民事訴訟法第385 條第1 項前段，由被告聲請而
    為一造辯論判決。
二、原告主張：公司如經依法清算完結後，經向法院聲報並辦理
    清算終結登記，法人人格已消滅，其未獲分配之欠稅得予註
    銷，財政部79年10月27日台財稅字第790321383 號及80年2
    月21日台財稅字第801241743 號函均釋示在案。本件原告業
    經依法辦理清算完結，聲請宣告破產亦經駁回。是以依前開
    函釋，原告未獲分配之欠稅依法應得予註銷。據此，依行政
    訴訟法第5 條第2 項規定，求為判決如聲明所示云云。
三、被告則以：原告清算申報書清算前資產負債表，帳列應付稅
    捐221,755 元，惟調取原告欠稅總歸戶資料，欠繳82年度營
    利事業所得稅共計130,929 元及罰鍰203,581 元、90年度營
    利事業所得稅1,972,275 元暨營業稅計312,499 元及罰鍰95
    ,800元，欠稅總額2,715,084 元。原告於清算申報時明知尚
    有違章漏稅情事，為逃避納稅義務漏報違章漏稅，造具表冊
    時故為虛偽之記載，依前揭函釋規定清算人之責任並未解除
    不生清算完結之效果，其法人人格仍視為存續。被告否准原
    告申請註銷欠稅，於法並無違誤。求為判決駁回原告之訴等
    語。
四、公司如經依法清算完結後，經向法院聲報並辦理清算終結登
    記，法人人格已消滅，其未獲分配之欠稅得予註銷，財政部
    固有79年10月27日台財稅字第790321383 號及80年2 月21日
    台財稅字第801241743 號函釋在案。惟按稅捐稽徵法第13條
    規定：「法人、合夥或非法人團體解散清算時，清算人於分
    配賸餘財產前，應依法按稅捐受清償之順序，繳清稅捐。」
    所得稅法第75條第1 項及第2 項前段規定：「（第1 項）營
    利事業遇有解散、廢止、合併或轉讓情事時，應於截至解散
    、廢止、合併或轉讓之日止，辦理當期決算，於45日內，依
    規定格式，向該管稽徵機關申報其營利事業所得額及應納稅
    額，並於提出申報前自行繳納之。（第2 項）營利事業在清
    算期間之清算所得，應於清算結束之日起30日內，依規定格
    式書表向該管稽徵機關申報，並於申報前依照當年度所適用
    之營利事業所得稅稅率自行計算繳納。…」民法第40條第2
    項規定：「法人至清算終結止，在清算之必要範圍內，視為
    存續。」第41條規定：「清算之程序，除本通則有規定外，
    準用股份有限公司清算之規定。」公司法第25條規定：「法
    人至清算終結止，在清算之必要範圍內，視為存續。」第84
    條第1 項規定：「清算人之職務如左：一、了結現務。二、
    收取債權、清償債務。三、分派盈餘或虧損。四、分派賸餘
    財產。」第92條規定：「清算人應於清算完結後15日內，造
    具結算表冊，送交各股東，請求其承認，如股東不於1個 月
    內提出異議，即視為承認。但清算人有不法行為時，不在此
    限。」第93條第1 項規定：「清算人應於清算完結，經送請
    股東承認後15日內，向法院聲報。」第327 條規定：「清算
    人於就任後，應即以3 次以上之公告，催告債權人於3 個月
    內申報其債權，並應聲明逾期不申報者，不列入清算之內。
    但為清算人所明知者，不在此限。其債權人為清算人所明知
    者，並應分別通知之。」第331 條第4 項規定：「第1 項清
    算期內之收支表及損益表，應於股東會承認後15日內，向法
    院聲報。」準此，公司於清算完結，清算人將表冊提請股東
    會承認後，依公司法第93條第1 項、第331 條第4 項之規定
    ，尚須向法院聲報准予清算完結准之備查；清算人如有不法
    行為，明知公司尚有違章漏稅情事，為逃避納稅義務，於造
    具表冊時故為虛偽之記載，或違背公司法第88條或第327 條
    規定之法定清算程序，怠於通知稽徵機關申報債權，縱形式
    上已辦理清算完結手續，將表冊送經股東或股東會承認，並
    向法院聲報准予清算完結之備查，依公司法第92條但書及第
    331 條第3 項但書規定，清算人之責任並未解除，自亦不生
    清算完結之效果，其公司法人人格仍視為存續。易言之，公
    司法人人格之消滅，依民法、公司法等有關規定，均以完成
    合法清算為前提，如尚未完成合法清算，縱經法院准予清算
    完結之備查，仍不生清算完結之效果。清算人向法院聲報清
    算完結，僅為備案性質，法院所為准予備案之處分，並無實
    質上之確定力，是否發生清算完結之效果，應視是否完成合
    法清算而定（最高行政法院89年度判字第2524號、92年度判
    字第1223號、94年度判字第571 號判決要旨可資參照）。
五、原告以其已依法辦理清算完結，並經臺灣板橋地方法院95年
    3 月23日板院輔民勇95年度司字第82號函准予清算完結備查
    ，法人人格已消滅為由，於95年6 月13日向被告申請註銷欠
    稅等情，有上開准予備查函、申請書附原處分卷、訴願卷可
    稽。
六、本件之爭執，在於原告是否合法清算完結？經查：
  (一)原告經經濟部以92年1 月7 日經授中字第09231525460 號函
    （見本院卷第42頁）核准解散登記在案，惟原告未於規定期
    限內申報當期決算及清算，遲至94年10月3 日始辦理決算申
    報及95年2 月23日辦理清算申報，有蓋有被告所屬三重稽徵
    所收件章之決算申報書（見訴願卷第42頁）、清算申報書（
    附原處分卷）可稽，已與所得稅法第75條第1 項、第2 項規
    定不符，合先陳明。
  (二)查原告欠稅總歸戶資料（見本院卷第43頁），欠繳82年度營
    利事業所得稅共計130,929 元及罰鍰203,581 元、90年度營
    利事業所得稅1,972,275 元暨營業稅計312,499 元及罰鍰95
    ,800元，欠稅總額合計2,715,084 元，均已確定並移送行政
    執行署強制執行。惟原告清算申報書之清算前資產負債表（
    見本院卷第53頁），竟帳列應付稅捐僅221,755 元，以原告
    95年2 月23日始辦理申報92年度之清算，於清算申報時明知
    尚有違章欠稅情事，為逃避納稅義務漏報違章欠稅，造具表
    冊時故為虛偽不實之記載，已難認係合法清算完結。又查，
    原告清算申報書之91年度（記載：91年12月31日製表）資產
    負債表（見本院卷第52頁）之應收帳款為9,873,953 元，而
    原告申報92年度（記載：92年1 月7 日製表）清算前資產負
    債表之應收帳款為62,750元，明顯減少9,811,203 元；另查
    原告91年度（記載：91年12月31日製表）之資產負債表上之
    負債科目只有應付稅捐221,755 元且無其他負債，92年度（
    記載：92年1 月7 日製表）資產負債表上之負債科目亦維持
    應付稅捐221,755 元，可知原告應收帳款已收回9,811, 203
    元，但資金流向不明且足以繳納所欠稅額而未繳納，經被告
    通知原告亦未提出說明，有送達證書附本院卷（第64頁）可
    憑，亦難認原告已合法清算完結。揆諸前揭規定及說明，清
    算人之責任並未解除不生清算完結之效果，其法人人格仍視
    為存續，未獲分配之欠稅尚不得註銷。
七、綜上所述，原處分以原告清算過程與所得稅法及公司法規定
    不符，法人人格仍視為存續，否准註銷欠稅，於法並無違誤
    ，訴願決定予以維持，亦無不合，原告仍執前詞，訴請如聲
    明所示，為無理由，應予駁回。
據上論結，本件原告之訴為無理由，依行政訴訟法第218 條、第
98條第3 項前段，民事訴訟法第385 條第1 項前段，判決如主文
。
中　　華　　民　　國　　96　　年　 　7　　月　 5   　 日
                        第五庭審判長法  官  張瓊文
                                    法  官  王碧芳
                                    法  官  胡方新
上為正本係照原本作成。
如不服本判決，應於送達後20日內，向本院提出上訴狀並表明上
訴理由，如於本判決宣示後送達前提起上訴者，應於判決送達後
20日內補提上訴理由書（須按他造人數附繕本）。
中　　華　　民　　國　　96　　年　 　7　　月　 5   　 日
            　　　　　　　　 　　   書記官  陳幸潔
